【裁判字號】    99,易,1830
【裁判日期】    991029
【裁判案由】    竊盜
【裁判全文】
臺灣高雄地方法院刑事判決              99年度易字第1830號
公  訴  人  臺灣高雄地方法院檢察署檢察官
被      告  丙○○
輔  佐  人
即被告之父  乙○○
上列被告因竊盜案件，經檢察官聲請簡易判決處刑（聲請案號：
99年度速偵字第30號），及移送併辦（99年度偵字第5120號），
本院改行通常審判程序審理，判決如下：
    主  文
丙○○無罪。
    理  由
一、公訴意旨略以：被告丙○○（下稱被告）意圖為自己不法之
    所有，於民國（下同）99年1 月19日中午12時5 分許，在高
    雄市○鎮區○○路426 號「大學眼鏡行」（下稱該眼鏡行）
    ，藉故上廁所之際，竊取被害人即該眼鏡行店員甲○○放置
    在廁所內之香水1 瓶、衛生棉2 包、衛生護墊2 包、濕紙巾
    2 包、眉夾1 支、髮夾1 支、扁梳1 支、唇蜜1 支、護唇膏
    各1 支、1 盒、乳液1 瓶及粉餅1 個（共價值約新臺幣2243
    元），得手後藏置於其所有之手提包內，正欲離去之際，為
    該眼鏡行店長莊有琮、被害人甲○○發覺報警當場查獲並逮
    捕。因認被告涉有刑法第320 條第第1 項之竊盜罪嫌等語。
二、查被告於本院審理中對於本院所詢問之問題相關案發過程及
    年籍資料大致尚能回答，且陳稱精神狀況可以清楚陳述，並
    否認有被訴犯行，其雖承認患有情感性精神病、類精神分裂
    性疾患，但輔佐人乙○○陳稱：於被告國中時即已有就醫，
    她平常都好好的，如沒有藥物控制，才會失控等語（見本院
    二卷第12頁），此有本院準備程序筆錄及審判筆錄可按，足
    認被告於審判時尚無因智能障礙而無法為完全陳述之情形，
    應無刑事訴訟法第31條第1 項之應指定公設辯護人或律師為
    其辯護事由，合先敘明。
三、按心神喪失人之行為，不罰，刑法第19條第1 項定有明文。
    又不能證明被告犯罪或其行為不罰者，應諭知無罪之判決，
    刑事訴訟法第301條第1項亦有明文。次按，刑法上之心神喪
    失與精神耗弱，應依行為時精神障礙程度之強弱而定，如行
    為時之精神，對於外界事務全然缺乏知覺理會及判斷作用，
    而無自由決定意思之能力者，為心神喪失；且刑法上所謂心
    神喪失人，非以其心神喪失狀態毫無間斷為必要，如果行為
    時確在心神喪失之中，即令其在事前事後偶回常態，仍不得
    謂非心神喪失人；而是否心神喪失，乃屬醫學上精神病科之
    專門學問，應由專門精神病醫學研究之人予以診查鑑定，方
    足斷定，此分別經最高法院26年渝上字第237 號、24年上字
    第2844號及47年台上字第1253號判例意旨闡釋在案。
四、本件公訴人認被告涉犯竊盜罪嫌，無非係以被害人甲○○、
    證人莊有琮於警詢中之指述，及贓物認領保管單1 紙、照片
    4 張等，資為其主要之論據。然訊據被告丙○○堅決否認有
    何竊盜犯行，辯稱：伊當天去該眼鏡行驗光，後來伊向店內
    借廁所，伊不知道那些東西為何會在伊手提包內等語。惟查
    ：被告於上揭時、地竊取甲○○上開物品包之事實，業經證
    人即被害人甲○○、該眼鏡行店長莊有琮於警詢中證述明確
    ，復經被告與被害人甲○○、莊有琮均達成和解，並有高雄
    市政府警察局前鎮分局之扣押筆錄、扣押物品目錄表、贓物
    認領保管單各1 份、扣案物照片共4 張、和解聲明書共2 份
    在卷可稽（見警卷第3 至5 、9 至11、13、14頁；偵二卷第
    33 、34 頁），故被告上揭所辯，尚非可採。是被告有上開
    竊盜行為，應堪認定。
五、其次，輔佐人於本院審理時陳稱：被告自國中時即有就醫，
    並有被告於國軍高雄總醫院97年1 月30日診斷證明書，認被
    告於97年1 月30日經醫師診斷，確罹有情感性精神病；而被
    告上開病情，復經財團法人臺灣省私立高雄仁愛之家附設慈
    惠醫院（下稱慈惠醫院）99年2 月23日診斷證明書，認被告
    於99年2 月23日經該院精神科張志華醫師診斷為「類精神分
    裂性疾患」，並於98年1 月21日至99年2 月23日於該院精神
    科全日住院治療；另慈惠醫院99年7 月23日九十九附慈精字
    第099238 3號函暨及所檢附精神科張志華醫師出具之說明書
    ，內容略為：「目前被告的精神診斷為『類精神分裂性疾患
    （Schizophreniformdisorder）』。推估被告在犯案當時，
    因受幻聽干擾，並有語無倫次、答非所問之情形，已欠缺辨
    識其行為違法或依其辨識而行為之能力等語明確，有上開醫
    院診斷證明書及說明書各1 份在卷可稽。再本院審理時，經
    本院法官以電話詢問被告之診斷主治醫師張志華，並作成電
    話紀錄查詢表，內容為：「（問：向張醫師確認，是否鑑定
    被告犯案當時，其辨識行為違法或依其辨識而行為之能力已
    達『欠缺』之程度？）答：被告犯案隔一日，家屬有帶被告
    至本院就診，當時呈現語無倫次、言談鬆散欠缺邏輯性、受
    幻聽干擾之情形相當明顯，故判定犯案時達欠缺之程度」等
    語明確，均有上開診斷證明書、函文、電話紀錄查詢表各1
    份在卷足憑（見警卷第16頁；偵二卷第32頁；本院一卷第14
    、15頁）。
六、又公訴人雖以被告於本院審理時對於應訊應答如流，且其於
    偵審中均供稱，案發當日及前一日均有服用抗憂鬱藥物，而
    其輔佐人乙○○於審理時亦稱，被告只要服用藥物，病情即
    可獲得控制，再上開醫院診斷證明書、函文、說明及電話紀
    錄均只能證明被告求診當時精神狀況，無法證明被告案發當
    時的精神狀況，應認被告於案發當時之精神狀態，尚未達到
    欠缺辨識其行為違法，或依其辨識行為能力之程度等語。惟
    刑法上所謂心神喪失人，非以其心神喪失狀態毫無間斷為必
    要，如果行為時確在心神喪失之中，即令其在事前事後偶回
    常態，仍不得謂非心神喪失人（最高法院24年上字第2844號
    判例意旨參照）。即責任能力認定之時點，係以行為人為犯
    罪行為時之精神狀態為準，行為時若無責任能力，即應認為
    無罪責，要不因其事後回復精神狀況而影響其行為時責任能
    力之認定。而被告行為時之認知功能及判斷是非對錯能力確
    有明顯缺損之情形，非故意逃避法律上的責任，於犯罪行為
    時因精神障礙，以致於不能辨識其行為違法或欠缺辨識的行
    為能力，有前揭慈惠醫院函及所檢附之診斷證明書、說明書
    、電話查詢紀錄表在卷足稽，並參酌被告於案發時之行為、
    被告之病史及於本案偵、審時所為之供述等情，堪認被告於
    為上開竊盜行為時因精神障礙，致欠缺依其辨識而行為之能
    力，確已達心神喪失之程度無疑。則揆諸上開規定與判例意
    旨，自應就其所為上開竊盜行為，而為無罪之判決，用期適
    法。
七、另按因第19九條第1 項之原因而不罰者，其情狀足認有再犯
    或有危害公共安全之虞時，令入相當處所，施以監護。有第
    19條第2項及第20條之原因，其情狀足認有再犯或有危害公
    共安全之虞時，於刑之執行完畢或赦免後，令入相當處所，
    施以監護。但必要時，得於刑之執行前為之，刑法第87條第
    1 項、第2 項分別定有明文。查上開慈惠醫院99年7 月23日
    說明書以：「因被告已有一次竊盜前科，且『類精神分裂性
    疾患』的病人轉變成精神分裂症的比例比一般人高，若不預
    防其疾病復發，再犯可能性高；但基於被告所犯的案件傷害
    自己及其他人危險性不高，宜用最小限制達成同樣效果，建
    議要求被告最近二年期間需定期至精神科門診就診及按時服
    藥以避免疾病復發，應無住院施予監護處分之必要。最重要
    的是除了醫師的觀察，亦須請家屬提高警覺，若發現被告出
    現有些答非所問或情緒不穩之情形時，要盡快回診以避免被
    告再度因病情影響而犯案。」，惟被告所犯之案件傷害自己
    及他人危險性不高，自無從認其程度已達「其情狀足認有再
    犯或有危害公共安全之虞」，從而，認尚無宣告監護處分之
    必要。本件被告與其輔佐人及其家屬允宜善加理解上開說明
    書意旨，儘速陪同被告就醫繼續診治服藥，以維身心健康，
    庶免影響社會秩序，併予敘明。
八、至臺灣高雄地方法院檢察署檢察官以99年度偵字第5120號移
    送併辦部分，與本件被告所涉竊盜罪嫌之犯罪事實相同，為
    事實上之同一案件，應為起訴效力所及，本院自得併予審理
    ，因此無庸退回另行偵辦，附此敘明。
據上論斷，應依刑事訴訟法第301 條，刑法第19條第1 項規定，
判決如主文。
本案經檢察官丁○○到庭執行職務。
中    華    民    國    99    年    10    月    29    日
                  刑事第五庭    審判長法  官  李昆南
                                      法  官  陳盈吉
                                      法  官  劉美香
以上正本證明與原本無異。
如不服本判決應於收受送達後10日內向本院提出上訴書狀，並應
敘述具體理由；如未敘述上訴理由者，應於上訴期間屆滿後20日
內向本院補提理由書（均須按他造當事人之人數附繕本）「切勿
逕送上級法院」。
中    華    民    國    99    年    10    月    29    日
                                       書記官  陳仙宜

司法院資訊處製作；財團法人民間司法改革基金會備份。
